臺灣臺南地方法院民事裁定
                               109年度消債更字第275號 
聲  請  人
即 債務 人  王金亮  
代  理  人  蘇暉律師(法扶律師)

上列聲請人因消費者債務清理事件聲請更生，本院裁定如下：
    主    文
債務人之更生聲請駁回。
聲請費用新臺幣壹仟元由債務人負擔。
    理    由
一、按債務人不能清償債務或有不能清償之虞，且無擔保或無優
    先權之債務總額未逾新臺幣（下同）12,000,000元者，於法
    院裁定開始清算程序或宣告破產前，得向法院聲請更生。債
    務人對於金融機構負債務者，在聲請更生或清算前，應向最
    大債權金融機構請求協商債務清償方案，或向其住、居所地
    之法院或鄉、鎮、市、區調解委員會聲請債務清理之調解；
    協商或調解成立者，債務人不得聲請更生或清算，但因不可
    歸責於己之事由，致履行有困難者，不在此限。消費者債務
    清理條例第3條、第42條第1項、第151條第1項、第7項分別
    定有明文。而所謂「不可歸責於己之事由」，係指金融機構
    所定之協商條件過苛，致債務人於清償協商金額後，即無法
    維持其基本生活，或債務人於履行協商條件期間，因非自願
    性失業、工作能力減損、減薪或其他非於協商成立時所能預
    期之事由，而致收入減少，或因扶養人數增加、債務人或其
    家人傷病或其他非於協商成立時所能預期之事由，而致支出
    增加等情事；所謂「履行有困難」，係指以債務人之收入扣
    除自己及依法應受其扶養者所必要生活費用之數額後，仍不
    足以清償協商條件所定之數額，始足當之，以衡平債權人及
    債務人間之權益，並符合憲法第15條所定保障人民生存權之
    意旨。又法院開始更生程序之裁定，應載明其年、月、日、
    時，並即時發生效力；法院裁定開始更生或清算程序後，得
    命司法事務官進行更生或清算程序，必要時得選任律師、會
    計師或其他適當之自然人或法人一人為監督人或管理。消費
    者債務清理條例第45條第1項、第16條第1項亦分別定有明文
    。
二、又按債務人不能清償債務或有不能清償之虞者，得依本條例
    所定更生或清算程序，清理其債務；聲請更生或清算不合程
    式或不備其他要件者，法院應以裁定駁回之，但其情形可以
    補正者，法院應定期間先命補正，消費者債務清理條例（下
    稱消債條例）第3條、第8條定有明文。而上開規定所稱「不
    能清償債務或有不能清償之虞」者，係指債務人欠缺清償能
    力，且對於已屆清償期，或已受請求債務之全部或主要債務
    ，客觀上可預見處於通常且繼續的不能清償之狀態而言，方
    符合消費者債務清理條例為使不幸陷入經濟困境之人得以清
    理債務、重建生活，並在債務清理過程中能保有符合人性尊
    嚴之最低基本生活之目的。又債務人之清償能力，包括財產
    、信用及勞力（技術），並非僅以財產為限，必須綜合三者
    加以判斷仍不足以清償債務，始謂欠缺清償能力而成為不能
    清償。易言之，評估債務人是否符合「不能清償債務」之要
    件，應斟酌債務人之債務總額、債務人之年齡、工作能力，
    並衡諸債務人未來可正常獲得之勞務報酬、財產等綜合加以
    考量，亦即須加計債務人之未來償債能力，以評估債務人就
    其所積欠之總債務是否根本已清償不能或有不能清償之虞。
三、本件聲請意旨略以：債務人積欠無擔保或無優先權債務總額
    2,850,914元，聲請人為清理債務，曾於民國95年7月間與台
    北富邦商業銀行股份有限公司(下稱台北富邦銀行)透過中華
    民國銀行公會會員辦理消費金融案件無擔保債務協商機制達
    成「自民國95年12月起，分120期，利率5%，每月23,002元
    依各債權銀行債權金額比例清償，至全部清償為止」之還款
    條件，然因聲請人收入不豐，扣除日常生活開銷，即所剩無
    幾，導致毀諾，為有不可歸責於己之事由致履行顯有重大困
    難之事由存在。再於109年6月間向本院聲請前置調解，然因
    有不能清償債務之情事致調解不成立(109年度南司消債調字
    第369號，下稱調字卷)。債務人目前每月薪資為23,800元，
    扣除每月生活費，已無能力再清償前揭債務，所欠債務未逾
    1,200萬元，亦未經法院裁定開始清算程序或宣告破產。為
    此，爰依消費者債務清理條例提出本件更生之聲請等語。
四、經查：
(一)聲請人主張之上開事實，業據其提出勞工保險被保險人投保
    資料表暨明細、財政部南區國稅局107、108年度綜合所得稅
    各類所得資料清單暨全國財產稅總歸戶財產查詢清單、財團
    法人金融聯合徵信中心之債權人清冊暨當事人綜合信用報告
    、協議書、本院簡易庭調解不成立證明書、戶籍謄本等件附
    卷為證（見調字卷第27-37頁；本院卷第19、25-28、41、43
    、55、187-190頁)，且有國泰世華商業銀行股份有限公司民
    事陳報狀暨所附協議書、無擔保債務還款計畫附卷可稽(見
    本院卷第115、121、123頁)，核與本院109年度南司消債調
    字第369號卷宗資料相符。從而，聲請人主張其無擔保或無
    優先權之債務總額未逾1200萬元，提起本件更生聲請前，已
    踐行前置調解程序而調解不成立之事實，應堪認定。
(二)依消債條例第151條第8項準用同條例第75條第2項規定，債
    務人可處分所得扣除自己及依法應受其扶養者所必要生活費
    用之餘額，連續三個月低於協商方案應清償之金額者，推定
    有因不可歸責於己致履行有困難之事由。又依「消債條例第
    151條第7項但書規定『因不可歸責於己之事由，致履行顯有
    重大困難』，並未附加『不可預見』之要件，亦即該事由並不
    以債務人『不可預見』為必要。該項但書規定情形，僅須於法
    院就更生或清算之聲請為裁判時存在即可，不以協商成立後
    始發生者為限，並與債務人於協商時能否預見無關。債務人
    於協商時縱未詳加思考、正確判斷，或可預見將來履行可能
    有重大困難而仍冒然簽約成立協商，亦不能據此即認其履行
    顯有重大困難係可歸責於債務人。」有司法院98年第1期民
    事業務研究會第24號司法院民事廳消費者債務清理條例法律
    問題研審小組意見可參。查聲請人於聲請本件更生程序前即
    於95年間依中華民國銀行公會會員辦理消費金融案件無擔保
    債務協商機制規定向台北富邦銀行申請債務協商，斯時台北
    富邦銀行提供120期、利率5%、每月以23,002元之還款方案
    予聲請人，雙方並於95年11月4日簽訂協議書，而聲請人於9
    6年11月即未履行毀諾等情，業經本院依職權函詢台北富邦
    銀行、國泰世華商業銀行股份有限公司，並有台北富邦銀行
    、國泰世華商業銀行股份有限公司陳報狀及檢附協議書、無
    擔保債務還計畫在卷可稽(見本院卷第103、115、121-123頁
    )，此部分之事實，堪認屬實。而聲請人主張協商當時薪資
    收入不豐，致聲請人無法負擔如此龐大之還款金額，因而毀
    諾等語。依本院職權調取之勞保投保資料查詢表所示(見本
    院卷第65-66頁)，聲請人於84年10月4日退保後未再加保，
    可徵聲請人於96年11月毀諾當時，確實無任何投保資料，故
    聲請人所稱於協商成立後履約期間因收入不穩定，無法遵期
    償還上開協商還款條件，應非虛假，且聲請人尚須維持個人
    最低生活所需，實難期待能依約繼續履行協商還款條件，故
    聲請人之毀諾係因有不可歸責於己之事由，致履行有困難之
    情事可堪認定。
(三)至於聲請人有無消債條例第3條規定之「不能清償債務或有
    不能清償之虞」之情事，而得依該條例所定更生程序清理其
    債務。茲再審酌如下：
 1、聲請人主張其目前從事部分工時之裝潢業，每月薪資23,800
    元乙節，有收入切結書在卷可證(見本院卷第29頁)，並經臺
    南市政府民國109年9月18日南市社助字第1091151762號函覆
    聲請人未核領任何給付或社會補助(見本院卷第213頁)。
 2、惟查，債務人名下有5筆不動產(下稱系爭不動產)、汽車1部
    ，有債務人提出之全國財產稅總歸戶財產查詢清單、臺南市
    ○○區○○段00000○00000○000地號土地、臺南市○○區○○段000地
    號土地土地登記第一類謄本，及本院依職權調閱之稅務電子
    閘門財產所得調件明細表附卷可稽(見調字卷第33-37頁；本
    院卷第31-37、69-75頁)。而債務人所有之不動產雖均屬公
    同共有之狀態，惟債務人可藉由裁判分割遺產之方式將系爭
    不動產分割為分別所有。又依稅務電子閘門財產所得調件明
    細表所載，系爭不動產中之土地僅以公告現值計算，債務人
    之財產總額已達9,154,860元，縱以債務人應有部分計算，
    價值亦達1,830,972元【計算式：9,154,860元÷5人＝1,830,9
    72元】。更遑論一般市場交易行情而言，土地成交市價均遠
    高於公告現值，是債務人分割遺產後，倘積極處分系爭不動
    產，得清償其所負約2,850,914元之債務，故從債務人之資
    產現值遠超過其全部負債金額以觀，就其清償資力而言，殊
    難認債務人有何不能清償債務之情事。
五、綜上所述，債務人之資產與上述之無擔保或無優先權之債務
    總額相較，應已足以清償情所負債務之情事，而與消債條例
    第3條規定之要件不符，債務人聲請更生，非屬消債條例所
    應准許之範疇，且上開欠缺又屬無從補正，依前揭說明，債
    務人所為本件更生之聲請，不應准許，應許駁回，爰裁定如
    主文。
中　　華　　民　　國　 109　　年　　11　　月　　19 　日
                  民事第四庭  法  官  田玉芬
以上正本係照原本作成。
如不服本裁定，應於收受裁定正本後10日內向本院提出抗告狀，
並繳納抗告裁判費新臺幣1,000元。
中　　華　　民　　國　　109 　年　　11　　月　　19　　日
                              書記官   林彥汝